【裁判字號】    98,上重更(一),184
【裁判日期】    990202
【裁判案由】    殺人
【裁判全文】
臺灣高等法院臺南分院刑事判決   98年度上重更(一)字第184號
上  訴  人
即  被  告  甲○○○○○   ○.
選任辯護人  涂嘉益律師（法扶律師）
上列上訴人因殺人案件，不服臺灣臺南地方法院96年度重訴字第
24號中華民國97年2月29日第一審判決（起訴案號：臺灣臺南地
方法院檢察署96年度偵字第3289號、第3290號），提起上訴，判
決後經最高法院發回更審，本院判決如下：
    主  文
上訴駁回。
    事  實
一、甲○○○○○ ○○○○○○（下稱傑倫）係受僱臺南縣永康市○○○街1
    07巷18弄3號「金朱電鍍股份有限公司」（下稱「金朱公司
    」）之泰國籍勞工。傑倫因與「金華山電鍍股份有限公司」
    （下稱「金華山公司」）所僱用之泰國籍勞工JAIWAN SAW
    ARUT（下稱阿凱）同鄉並有親戚關係，在臺時相往來，因而
    知悉「金華山公司」大門鐵捲門之遙控器藏放地點。傑倫自
    民國95年11月後（原判決誤載為96年7月，應予更正），因
    經濟狀況不佳，入不敷出，又急需匯款回泰國養家，乃透過
    在臺泰國籍友人TANDAENG SAWIT（下稱沙威）向臺灣店家借
    款，本利積欠達新臺幣（下同）12,000元，屢催未還。沙威
    因擔任傑倫借款之保證人，乃先行代墊還款，並持續催討。
    詎傑倫竟而生不法所有意圖，於96年2月10日夜間10時許，
    至臺南縣永康市○○○街76號「金華山公司」，尋得遙控器
    後，開啟金華山公司鐵捲門，侵入夜間有入居住之金華山公
    司（侵入住宅罪部分未據告訴），在二樓電梯旁附近，以徒
    手搬運方式，分批搬運金華山公司所有之電鍍原料鎳4箱（
    每箱價值6萬元，合計24萬元）至一樓鐵捲門附近，準備運
    出銷贓，尚未得手（加重竊盜未遂部分已經本院前審判決確
    定，不在本件審理範圍）。當日（10日）晚間10時30分至10
    時40分之間，適金華山公司泰國籍勞工LIONRA MFON（下稱
    阿奉）自外返回公司，傑倫為免犯行暴露，於阿奉未發現前
    ，竟隨即另行起意，基於殺人之犯意，隨手抄持金華山公司
    所有，長約1公尺之鐵棍1支躲藏於門後，待阿奉手牽腳踏車
    步入金華山公司後，持鐵棍自後方重擊阿奉後腦枕部，阿奉
    猝不及防，雖曾試圖以左手抵抗，惟仍因傷重俯臥倒地。詎
    傑倫仍不停手，再持鐵棍重擊阿奉左頂枕部、左肩胛、左中
    背部、右耳後、左眉等部分，致阿奉因顱底粉碎性骨折及腦
    挫傷而當場死亡。傑倫攻擊阿奉當時，金華山公司越南籍員
    工NGUY EN VAN QUANG（下稱乙○○）在三樓房間內聽聞樓
    下聲響，下樓查看，傑倫始匆忙離去。
二、案經臺南縣警察局永康分局報請臺灣臺南地方法院檢察署檢
    察官偵查起訴。
    理  由
壹、關於證據能力之說明：
一、按被告以外之人於審判外之言詞或書面陳述，除法律有規定
    者外，不得作為證據，刑事訴訟法第159條第1項定有明文。
    查：(甲)證人阿凱於警詢中之陳述、(乙)臺南縣警察局阿奉命案
    現場勘查採證報告，關於其中玖之四「研判嫌疑人阿倫應參
    與行兇或在場目擊」（96年偵字第3290號偵查卷(一)第41頁）
    、(丙)臺南縣警察局永康分局調查外勞阿倫涉殺人案件查證報
    告（96年偵字第3290號偵查卷(二)第13頁），均屬被告以外之
    人於審判外之言詞或書面陳述，既經選任辯護人明示不同意
    採為證據之意思，依上開規定，應認均不具證據能力。
二、按鑑定人由審判長、受命法官或檢察官就下列之人選認一人
    或數人充之：一、就鑑定事項有特別之知識經驗者。二、經
    政府機關委任有鑑定職務者，刑事訴訟法第189條定有明文
    。查本件鑑定人陳文哲（現任臺南縣警察局鑑識課課長），
    由原審法院於96年11月29日傳喚，並於96年12月14日於審判
    程序出庭，經具結後而為鑑定，有原審刑事案件審理單、96
    年12月14日審判筆錄及結文在卷可稽（原審卷第219頁、第2
    38頁以下及第302頁）。鑑定人陳文哲於78年中央警官學校
    刑事系畢業後，又於83年自中央警官學校警政研究所碩士班
    畢業，曾在內政部刑事警察局服務，支援各縣市警察局重大
    刑事案件之勘查採證，擔任過鑑識課技佐、鑑識科科員、組
    長，現任臺南縣警察局鑑識課課長，曾參與多次命案鑑識工
    作，已經其於原審陳述明確（原審卷第258-259頁），並有
    臺南縣警察局97年12月15日南縣警鑑字第0970049336號函附
    其學經歷在卷可稽（本院上訴卷二第20-22頁），符合上開
    規定，其鑑定意見自有證據能力。
三、訊問依特別知識得知已往事實之人者，適用關於證人之規定
    ，刑事訴訟法第210條定有明文。查鑑定證人高榮傑（現任
    臺南縣警察局鑑識課巡官），經原審於96年11月5日傳喚，
    並已於同年月23日到庭具結作證，有審理單、91年11月23日
    審判筆錄及結文附卷可稽（原審卷第107、129、206頁），
    而鑑定證人高榮傑曾參與本件現場採證，且其係於91年自中
    央警察大學鑑識系畢業，歷任刑警大隊鑑識組巡官及現任鑑
    識課巡官，亦曾參與多次命案鑑識工作，已經其於原審陳述
    明確，並有臺南縣警察局97年12月15日南縣警鑑字第097004
    9336號函附其學經歷在卷可稽（本院上訴卷二第22-23頁）
    ，其既參與本件之現場採證，又具有鑑識之特別知識，符合
    上開規定，其證言自有證據能力。
四、又現行刑事訴訟法關於「鑑定」之規定，除選任自然人充當
    鑑定人外，另設有囑託機關鑑定制度。依同法第198條、第
    208條之規定，不論鑑定人或鑑定機關、團體，固均應由法
    院、審判長、受命法官或檢察官視具體個案之需要而為選任
    、囑託，並依第206條之規定，提出言詞或書面報告，始符
    合同法第159條第1項所定得作為證據之「法律有規定」之情
    形。否則所為之鑑定，仍屬傳聞證據。然於司法警察機關調
    查中之案件，為因應實務上，或因量大、或有急迫之現實需
    求，併例行性當然有鑑定之必要者，例如毒品之種類與成分
    、尿液之毒品反應，或者槍、彈有無殺傷力等鑑定，基於檢
    察一體原則，得由該管檢察長對於轄區內之案件，以事前概
    括選任鑑定人或囑託鑑定機關、團體之方式，俾便轄區內之
    司法警察官、司法警察對於調查中之此類案件，得即時送請
    先前已選任之鑑定人或囑託之鑑定機關、團體實施鑑定，以
    求時效（法務部92年9月1日法檢字第0920035083號函參照，
    刊載於法務部公報第312期）。此種由檢察機關概括選任鑑
    定人或概括囑託鑑定機關、團體，再轉知司法警察官、司法
    警察於調查犯罪時參考辦理之作為，法無明文禁止，係為因
    應現行刑事訴訟法增訂傳聞法則及其例外規定之實務運作而
    為。則經由司法警察官、司法警察依檢察官所概括選任之鑑
    定人或囑託鑑定機關、團體所為之鑑定結果，與檢察官選任
    或囑託為鑑定者，性質上並無差異，同具有證據能力（最高
    法院97年度台上字第6834號判決意旨參照）。查臺南縣警察
    局96年2月13日南縣警鑑字第0962200205號關於本案唾液及
    血跡鑑定書（96年偵字第3290號偵查卷(一)第18-19頁），雖
    係臺南縣警察局送請鑑定，惟既屬唾液及血液之一般常規鑑
    定，依上開規定，自仍屬檢察官囑託機關鑑定。又臺南縣警
    察局亦以97年11月6日南縣警鑑字第0970043007號函（本院
    卷），說明其鑑定過程及方法，已符合鑑定之形式要件，自
    有證據能力。
五、內政部警政署刑事警察局97年1月2日刑鑑字第0960183075號
    關於本案血跡鑑定函（原審卷第361頁），係原審法院於96
    年11月5日囑託該局鑑定，有審理單附卷可稽（原審卷第96
    頁），而該局亦已97年11月13日刑鑑字第0970167648號函說
    明其鑑定之過程及方法（本院上訴卷一第280頁），已符合
    鑑定之形式要件，亦具證據能力。
六、按測謊鑑定，形式上須符合測謊基本要件，如：1.經受測人
    同意配合，並已告知得拒絕受測，以減輕受測者不必要之壓
    力；2.測謊員須經良好之專業訓練與相當之經驗；3.測謊儀
    器品質良好且運作正常；4.受測人身心及意識狀態正常；5.
    測謊環境良好，無不當之外力干擾等等，始可能獲致正確之
    結論。苟缺其一，即足以動搖測謊整體結構，而影響測謊結
    果之實質，最高法院92年度台上字第2282號、93年度台上字
    第1938號裁判要旨足資參照。本院依辯護人之聲請，並徵得
    被告及檢察官之同意（見本院更一卷第112頁），指定法務
    部調查局測謊鑑定人員於98年11月26日對被告及證人乙○○
    施以測謊鑑定。測謊鑑定實施前，業經鑑定人向被告及證人
    乙○○進行測前會談，告知得拒絕測謊及有隨時中止測試之
    權利等事項，並於觀察、詢問其身心狀況、測謊問題解說、
    測謊儀器解說，由被告及證人乙○○親自簽署測試同意書。
    此有該局測謊鑑定過程參考資料所附測謊程序說明、測謊對
    象身心狀況調查表、測謊同意書各一份在卷可稽（見本院更
    一卷第182、184、185頁）。而測謊鑑定進行地點，位在該
    局測謊室，測試施測環境具影音監視功能、空調、隔音，無
    外界干擾因素，經評估良好，測謊儀器係美國拉法葉儀器公
    司製造（LafayetteI ns trum ent Co.），型號761-98GA，
    測前檢查紀錄功能，無故障因素，施測鑑定人周潤德於法務
    部調查局研習測謊技術結業，有該局測謊鑑定過程參考資料
    所附參考資料明細表、測謊程序說明、法務部調查局結業證
    書各一份在卷足憑（見本院更一卷第185-186頁），應認為
    具有證據能力，而得憑為事實認定之基礎。
七、被告以外之人於審判外之陳述，雖不符刑事訴訟法第159條
    之1至之5之規定，而經當事人於審判程序同意作為證據，法
    院審酌該言詞陳述或書面陳述作成時之情況，認為適當者，
    亦得為證據，刑事訴訟法第159條之5第1項定有明文。本件
    所引以下其他被告以外之人於審判外所為陳述，均經檢察官
    、被告及選任辯護人一致陳明同意採為證據之意思（見本院
    更一卷第79、196頁）。又本院審酌上開陳述作成時之情況
    ，係在自由意志下所為陳述，並親閱筆錄無訛後始簽名作成
    ，認該證言作為證據為適當，依上開說明，自有證據能力，
    而得為本案證據，合先敘明。
八、至於卷附及扣案之非供述證據，則無所謂傳聞排除原則之適
    用，既經合法調查，自有證據能力而得據為事實認定之基礎
    ，應併敘明。
貳、實體方面：
一、訊據被告矢口否認下手殺害阿奉，辯稱：伊並未於上述時間
    潛入金華山公司竊取財物，亦未下手攻擊被害人阿奉，伊是
    因為乙○○之要求而一同前往阿奉倒地流血的現場查看，伊
    並未殺害阿奉云云。辯護人亦為被告辯護稱：(1)內政部警政
    署刑事警察局函文已明確表示「無法逐一辨識斑跡遺留於褲
    子上之型態是否與噴濺式血跡型態相符」、「若單就一部分
    血跡型態，即以詮釋現場血跡型態係為何種機制所產生，則
    有失偏頗」，且認為「仍需綜合案情及現場完整血跡噴濺型
    態等因素，再綜合判斷為宜」。本件既未針對「現場完整血
    跡噴濺型態」與「被告褲子所遺留之血跡型態」予以鑑驗比
    較，應難認定被告所穿褲子遺留之血跡係被告持鐵棍毆擊阿
    奉左頂枕部，造成兩處斜向挫裂傷，傷口血液噴濺後所遺留
    。(2)被告手機之通聯基地臺位置，僅能證明被告撥打電話時
    身處編號57074基地臺之涵蓋範圍內，尚無法明確斷定被告
    人在金華山公司之內。(3)證人乙○○於警詢、偵查、原審及
    前審多次證述，就案發當天在三樓房間內是否能聽見外面之
    聲音，或稱「無法聽到一樓鐵門打開的聲音」，或稱「可以
    聽到外面的聲音」：就當晚其究竟聽到何種聲音，或稱「在
    三樓住宿房間聽到一樓工廠有人翻倒東西的聲音」，或稱「
    在三樓房間聽到三樓另一邊廚房聲音很吵」，或稱「聽到聲
    音來自樓下」，嗣又稱「第一次聽到好像有人回來進廚房找
    東西吃的聲音，第二次聽到好像碰碰的聲音」。此外，就其
    在案發當晚為何會下樓查看，或稱係因「聲音太吵，蠻急的
    ，故好奇下樓察看」，或稱「聽聲音後五分鐘，下去準備找
    東西吃才看到被害人」云云。前後所述均不一致，故該證人
    於原審證稱被告要求不要開燈、並且關閉鐵門云云，是否屬
    實，已值懷疑。其次，證人乙○○於原審證稱其與被告回到
    金華山公司查看被害人之時，有將鐵門關閉，並陳稱當晚其
    並未找到金華山公司之鐵門搖控器，則被告與乙○○等前往
    金朱公司通報求救後再度返回金華山公司時，顯將無法以搖
    控器開啟鐵門進入。核與另一證人陳玟伶於警詢所稱其接獲
    乙○○通知趕往金華山公司時「工廠大門有開啟」之證詞不
    符。可知證人乙○○之證詞，尚有諸多疑點，難以遽信。(4)
    依證人乙○○所述，其聽到聲響五分鐘後始下樓查看，則實
    際上殺害阿奉之兇手，於乙○○下樓之時，已離去現場五分
    鐘以上，依理應已遠離該處，故證人乙○○於案發現場之金
    華山公司幾十公尺處遇見之被告，顯非下手殺害阿奉之人。
    況被告當時係與自金華山公司往外行進之證人乙○○「迎面
    走來」（即往金華山公司之方向前行），核與下手殺人之兇
    手應朝向「離去金華山公司方向」逃逸之常情不符，益徵被
    告並非殺害阿奉之人。(5)被告財務狀況縱有入不敷出的窘迫
    情況，亦不當然即會有竊盜及殺人之行為，苟無其他積極證
    據，自難以此遽認被告涉犯殺人罪行。(6)按測謊係以人的內
    心作為檢查對象，其結果之正確性擔保仍有困難，故不能使
    用鑑定結果，作為證明犯罪事實存在與否之唯一證據，法院
    仍應調查其他證據，以察受測謊人所述是否與事實相符，最
    高法院98年台上字第2345號判決要旨可資參照。倘如原判決
    所認定被告係侵入金華山公司時為免犯行暴露而起意殺人，
    被告於測謊鑑定時亦被詢及「你有沒有偷過東西」之問題，
    被告對該問題予以否認，而測謊報告就此部分並未認為被告
    有說謊反應，可認被告亦無於「行竊之後殺人」之行為。(7)
    倘被告確有持兇器鐵棍攻擊被害人阿奉，則該鐵棍之上應會
    留有被告之指紋或DNA，但依臺南縣警局現場勘查採證報告
    所示，該鐵棍上並無被告之指紋或DNA，故被告辯稱未拿鐵
    棍毆打阿奉等語，即非無據。(8)綜上，本件並無充份證據證
    明被告下手行兇，請諭知被告無罪之判決等語。
二、被害人阿奉係遭人持扣案鐵棍自後重擊，致顱底粉碎骨折及
    腦挫傷死亡，理由如下：
（一）依臺灣臺南地方法院檢察署法醫解剖鑑定報告書之記載（
      相驗卷第114頁以下），被害人阿奉之頭面部、左背部及
      左前臂受有下列傷害：
   （1）右前額部挫傷（3×1.5公分）。
   （2）左前額部挫傷（2.5×1.5公分）。
   （3）左眉外上方斜向挫裂傷（2.5×0.3公分）。
   （4）左頂枕部頭皮「兩處斜向」挫裂傷，（各7×1公分及
        5.5 ×0.7公分）。
   （5）右耳後「縱向」挫裂傷（4×0.6公分）。
   （6）枕部「橫向」挫裂傷（8×0.7公分）。
   （7）左肩胛部挫傷（3.5×1.8公分）。
   （8）「左中背部」挫傷（1.5×0.6公分）。
   （9）「左前臂」挫傷（1.5×0.8公分）及瘀傷（1.3×0.8公
        分）。
（二）被害人阿奉死因為「顱底粉碎骨折及腦挫傷死亡」等情，
      業經檢察官督同法醫師相驗解剖，製有勘驗筆錄、相驗屍
      體證明書、法醫解剖鑑定報告書及所附照片（相驗卷第46
      頁、第114頁以下）。且鑑定人即法醫師石臺平於原審亦
      陳稱：「死者在左肩胛、左中背部、左前臂、左頂枕部、
      右耳後、枕部及左眉所受傷害均屬遭『外力打擊』所受傷
      害。左前臂的挫傷跟瘀傷是『抵抗傷』，死者用手去擋兇
      器被打所致。至於前額上的傷為『跌撞傷』。因為死者的
      傷害偏重於『頭的後下方』，我認為兇器是直接從後面揮
      擊，造成顱底很廣泛的骨折。警方在現場查扣的鐵棍是可
      以造成這樣的『廣泛性骨折』的。因為死者頭部幾個致命
      傷，都是呈『長條狀』的裂痕。表示兇器攻擊的那個面比
      較小，力道比較集中。如果是一個木板型的兇器，就比較
      不會呈這樣的一個直條線。『圓管型的鐵棍』是可能造成
      這樣子的傷（原審卷第232頁以下參照）。扣案鐵棍檢出
      死者阿奉血液DNA，亦有臺南縣警察局鑑驗書在卷可稽（
      96年度偵字第3290號偵卷(一)第85頁）。
（三）由被害人阿奉所受傷害及其死因，均符合扣案鐵棍揮擊所
      致，而該鐵棍亦有被害人阿奉之血跡反應，則被害人阿奉
      係遭人持扣案鐵棍自後攻擊左肩胛、左中背部、左前臂、
      左頂枕部、右耳後、枕部、左眉部及左前臂等部位共計「
      8次」，致顱底粉碎骨折及腦挫傷死亡，自可認定。雖扣
      案鐵棍雖未驗出被告指紋，此或係被告於行凶時戴有手套
      所致，然依據下述證據及認定，已足認被告犯行，尚不因
      鐵棍上未驗出被告指紋而有異。辯護意旨稱扣案鐵棍上並
      無伊指紋，足證其未犯罪等情，尚非可採。
二、被害人阿奉遭殺害死亡時間為96年2月10日「晚上10時30分
    至10時40分」之間：
（一）被害人阿奉於96年2月10日「晚上9時36分」，尚以其手機
      0000000000號對外撥打電話，基地臺編號為57412，位置
      在臺南縣永康市○○○街105巷13號二樓等情，有阿奉手
      機通聯附卷可稽（原審卷第24頁參照，又被害人阿奉之手
      機號碼，經警查明係0000000000號，見警卷第4頁）。另
      證人（即「阿德的店」老闆）吳彥德於原審亦證稱：「（
      問：阿奉被殺的那天晚上，阿奉有無到你的店？）當天晚
      上八點左右，要離開店的時候，在我的店門口有看到他和
      幾位泰勞站在那邊」等語（原審卷第334頁）。顯見被害
      人阿奉於96年2月10日「晚上9時36分」，尚在「阿德的店
      」打電話。
（二）證人乙○○於原審證稱：「我看到有一個人俯臥躺在地上
      ，然後我用手動他，發現那個人沒有呼吸。我很緊張，所
      以我騎被害人的腳踏車要去金朱公司找老闆。出來以後，
      沒有多久，在離金華山約幾十公尺的距離『遇到被告傑倫
      』，『他當時在騎腳踏車』。我就說傑倫快一點快一點，
      阿奉快死掉了，快一點快一點。我叫他跟在我的後面去看
      阿奉。他有跟在我後面回去金華山。他跟我到現場那邊看
      到阿奉躺在地上，然後我就馬上開燈給他看，傑倫跟我說
      ，把鐵門關起來，不要開燈....我說好你在這裡幫忙看屍
      體，我去找老闆，但是我剛走出來，他也跟著後面回去。
      到了以後，就上去找人來幫忙」等語（原審卷第160頁以
      下）。
（三）而依臺南縣警察局永康分局派員實地測繪案發後乙○○途
      徑路線圖所示（見臺南縣警察局永康分局96年12月12日南
      縣永警偵字第0960023674號函及所附乙○○案發後途徑路
      線圖，附原審卷第313頁以下），證人乙○○從金華公司
      乙地（即金華山公司）出發，騎腳踏車至甲地（即乙○○
      遇見被告地點）遇見被告，再與被告先返回金華山公司，
      要求被告在現場看管，再騎腳踏車由金華山公司乙地出發
      至金朱公司（即丙地），以乙○○實地騎腳踏車測量之時
      間，約花費「3分55秒」。加計兩人在金華山公司案發現
      場停留之時間，應在「4、5分鐘」之間。
（三）另證人乙○○抵達金朱公司之時間，依卷附金朱公司監視
      器人員進出情形一覽表（警卷第72頁）所示，被告傑倫及
      乙○○係在96年2月10日「晚上10時44分」進入金朱公司
      通報前往救護。勤務指揮中心119則係於96年2月10日「晚
      上10時54分58秒」接獲報案等情，有臺南縣消防局96年8
      月17日南縣消指字第0960010072號函及所附行政院衛生署
      救護紀錄查詢一份在卷可稽（原審卷第26頁以下參照）。
（四）據上證據研判，被害人阿奉遭殺害死亡時間，應在96年2
      月10日「晚上10時30分至10時40分」之間。
三、依照下列證據及判斷，本院認為被告傑倫殺害被害人阿奉犯
    行明確：
（一）被告傑倫於案發當時所穿「米黃色褲子」遺有被害人阿奉
      之「中速噴濺型血跡」：
    1.首先，被告傑倫所穿米黃色長褲上所發現「血跡」，經鑑
      驗為被害人阿奉之血跡等情，有臺南縣警察局現場勘察採
      證報告一份及所附臺南縣警察局鑑驗書一份在卷可稽（96
      年度偵字第3290號偵卷(一)第37頁以下參照）。經原審將扣
      案被告所穿著之米色長褲，再送往刑事警察局鑑定，鑑定
      結果亦認在米色長褲下面「左褲管三處斑跡」，斑跡直徑
      約介於1mm至2mm間，研判可排除為血跡擦抹於米色長褲上
      之型態，應係「具有速度」之「血點噴濺於米色長褲上」
      之成分居大，亦有內政部警政署刑事警察局97年1月2日刑
      鑑字第0960183075號函在卷可稽（原審卷第354頁以下參
      照）。
    2.鑑定證人（即臺南縣警察局鑑識組巡官）高榮傑亦於原審
      證稱：「被告所穿著的米黃色長褲左褲管用標籤紙標示部
      分，依據刑事局鑑識中心前主任翁景惠主任著作「血跡噴
      濺痕」一書，符合「小血點」、「非沾染」兩項特徵，故
      判斷是『噴濺血跡』。因為現場相當整齊，沒有掙扎或打
      鬥造成的凌亂現象，死者主要的大型傷口都集中在『後腦
      部』，因此研判被害人未及防備，遭歹徒偷襲，重擊後腦
      致死。被害人在遭受第一次打擊時，可能尚未造成大量出
      血，『被害人慢慢倒地後』，兇手持續攻擊死者頭部，造
      成大出血以後，噴在被告左腳的褲管上等語（原審卷第12
      9頁以下）。此亦與其所依據之前刑事警察局鑑識中心主
      任翁景惠、刑事警察局法醫室兼鑑識中心主任程曉桂合著
      之「血跡噴濺痕」一書第59-67頁（二）實驗九：中速血
      跡噴濺痕（本院上訴卷二40-44頁）之說明相符合。
    3.鑑定人（即臺南縣警察局鑑識組鑑識課長）陳文哲亦於原
      審鑑定稱：「被告所穿的米色長褲『左褲管膝蓋以』下的
      位置，大概有『13點血點』。血點大小約在0.1公分到0.2
      公分左右，屬於比較細小的血點。這些血點並非擦抹痕、
      轉印痕，再加上本案的『兇器為鐵棍』，依上開特徵，均
      符合中速、噴濺的血跡。而血跡噴濺痕是『瞬間形成』的
      ，所以在瞬間形成的時候，研判『被告在場』，才比較合
      理」等情（原審卷第250頁以下參照）。
    4.被告對其所穿褲子遺有被害人阿奉血跡乙節，於偵查中先
      供稱：「在搬運阿奉的時候，阿奉手上還有很多血，本來
      阿奉的右手是在胸口的地方，因為搬動，阿奉的手甩到右
      側，所以血滴甩到我的褲子」等語（96年度偵字第3289號
      偵卷第24頁以下參照）。復於偵查中及原審訊問時供稱：
      「（為什麼你褲子的正面、背面都有血？）搬的人手上有
      血碰到我的褲子」等語（96年度偵字第3289號偵卷第24頁
      以下、原審96年度聲羈字第126號卷第5頁、原審卷第7頁
      參照）。惟查：
   （1）鑑定人（即臺南縣警察局鑑識組鑑識課長）陳文哲於原
        審已鑑定稱：「（屍體在被救護人員搬運的過程當中，
        可不可能因為屍體的這一個擺動，血跡噴出來了，然後
        在褲管形成這樣子的一個13滴血的噴濺血跡？）屍體已
        經是死的人，脈搏就沒在跳了，理論上不應該再噴出血
        液。如果是用手甩出來的血點，應該會大很多。型態跟
        這13點的血跡型態應該不會一樣」等語（原審卷第261
        頁）。是被告辯稱係死者手上的血跡甩到被告身上云云
        ，並非可採。
   （2）又證人DUONG QUOC TUAN（下稱楊國俊）及阿凱於案發
        當晚協助消防隊隊員曾鵬嘉、宋盈哲將被害人阿奉抬上
        擔架後，送進救護車並前往醫院，楊國俊扶住被害人阿
        奉頸部及右上臂後方，阿凱則搬被害人阿奉大腿位置，
        曾鵬嘉抬兩隻腳，宋盈哲抬腋下，另一義消李明樺亦扶
        住阿奉頭部。死者阿奉的手並未甩出，但是站在腳踏車
        旁的外勞因沾到血跡有往曾鵬嘉的方向甩等情，業據證
        人曾鵬嘉、宋盈哲、楊國俊、阿凱於偵查中供證綦詳（
        96年度偵字第3290號偵卷(二)第29頁以下參照）。證人楊
        國俊因扶助死者阿奉的頭部，而死者阿奉的頭部正是出
        血最多位置，是楊國俊有往站在死者腳部位置的曾鵬嘉
        方向甩手的動作。惟無論如何，縱楊國俊有甩手的動作
        ，致血液往外飛濺，依上開鑑定人陳文哲之鑑定，手指
        沾到血液，以手指的直徑而言，應不可能造成1-2mm的
        細小血點。此外，該細小血點均非擦抹痕，亦據鑑定證
        人高榮傑、鑑定人陳文哲證述如前。再依被告於原審審
        理時之供詞，當時站在被告身旁的共有包括乙○○在內
        等六位外勞（原審卷第393頁），經警方傳訊檢視結果
        ，均未發現其餘外勞身上有被害人阿奉的血跡。其中乙
        ○○左腳踝與左腳背之血跡，並非被害人阿奉之血跡，
        有臺南縣警察局96年2月13日南縣警鑑字第0962200205
        號鑑定函附卷可稽（96年偵字第3290號偵查卷(一)第19頁
        背面），且乙○○之上衣及褲子，經檢驗均無可疑血跡
        斑，亦有臺南縣警察局97年11月11日南縣警鑑字第0971
        1030009號鑑定函附於本院卷可稽，被害人阿奉所騎腳
        踏車，雖經乙○○騎乘至金朱公司，然該腳踏車之左右
        塑膠把手，並無檢出血跡反應，有臺南縣警察局97年12
        月26日南縣警鑑字第0972201562號鑑定函可稽（本院上
        訴卷二第73頁），僅被告之褲管沾有被害人阿奉之噴濺
        血跡，是被告辯稱係救護的外勞甩出血液或外勞用沾有
        阿奉血跡的手再觸摸到被告等情，尚乏依據，亦非可信
        。
    （3）此外，關於臺南縣警察局現場勘察採證報告所附照片
         編號8血跡（96年度偵字第3290號偵卷(一)第43頁反面下
         方），鑑定證人高榮傑及鑑定人陳文哲於原審均證稱
         ：「該血跡型態亦為噴濺型血跡」。惟該噴濺型血跡
         ，依鑑定人陳文哲判斷為被害人頭部撞擊到地板後所
         噴濺造成，如果是有人以腳踩大灘血跡後產生，不至
         於這麼細」等語（原審卷第266頁）。鑑定證人高榮傑
         亦證稱：「應該是直接從傷口噴出來的，除非有人刻
         意很用力針對血灘踩下去，才有這種可能」等情（原
         審卷第144頁）。參照證人乙○○及被告所陳，被告於
         案發現場出現時，第一次在隨同乙○○返回案發現場
         ，乙○○要求被告在場看管時。另一次則是與金朱公
         司外勞同返現場，在場觀看消防員救護時。前者，經
         警方檢測乙○○所穿拖鞋，並未發現明顯血跡反應（
         96年偵字第3290號偵查卷(一)第40頁背面之臺南縣警察
         局現場勘查採證報告捌之五部份），顯見被告褲子上
         的血跡，並非乙○○踩到血灘後噴濺所致。後者，依
         證人乙○○於原審所證：「被告於救護車到場時，是
         站在『門口』的位置，在封鎖線的外面」等情（原審
         卷第180頁參照）。另證人曾鵬嘉於偵查中亦證稱：「
         圍觀的外勞站在工廠門內的大約不會超過2公尺，還有
         一些站在門外」等情（96年度偵字第3290號偵卷(二)第
         30頁參照）。而臺南縣警察局現場勘察採證報告所附
         照片編號8所示之血跡，正是被害人「阿奉頭部位置」
         ，以被害人阿奉身高164公分（參法醫解剖鑑定報告書
         ，附於相驗卷第115頁），被告並未參與救護，無論站
         在門內或門外，距離當在2公尺以上。被告於檢察官聲
         請羈押時，於原審甚至供稱：「伊距離屍體有10公尺
         」等語（原審96年度聲羈字第126號卷第5頁）。此外
         ，該血跡係往工廠內部方向，而非往大門口方向噴濺
         ，倘該血跡是因救護時踩到所致，亦不可能往反方向
         噴濺到在2公尺外的被告褲管。
    （4）警方固然僅從被告所穿米黃色褲子採樣3處血點送驗，
         惟既檢出有被害人阿奉血跡遺留，型態上且屬「中速
         噴濺型血跡」，已足證明被告犯行。縱未全面鑑驗褲
         子上所遺全部血點，並不影響被告有罪之認定，併此
         說明。
（二）被告所穿米黃色褲子所遺留之被害人阿奉噴濺型血跡，應
      是被告在被害人阿奉傷重倒地後，持扣案鐵棍由上而下，
      連續毆擊阿奉「左頂枕部」，造成「兩處斜向」挫裂傷，
      傷口血液噴濺後遺留：
    1.鑑定人（即法醫師）石臺平於原審已證稱：「解剖照片第
      9跟第10圖的兩個傷（即左頂枕部兩處斜向挫裂傷），特
      徵就是兩個傷很靠近，方向也幾乎是一樣，依經驗法則，
      被攻擊了後一定會閃避，所以通常第一下傷痕跟第二下傷
      痕都不會在一起。而這兩個傷痕非常接近，理由就是有一
      方沒有動，意思就是說可能兇嫌動作很快，『連續攻擊兩
      下』，也有可能就是『被害人沒有動』，被害人已經沒有
      能力動，才會出現這兩個傷在一起的情況。我研判是被害
      人不能動了」等語（原審卷第241頁以下參照）。
    2.鑑定證人高榮傑於原審亦證稱：「被告的上半身衣物經檢
      測以後，並未發現有血跡。可能第一次打擊時，一方面沒
      有大量出血，再加上兇器及兇手臂的長度，所以並未在被
      告上半身遺留血跡。被害人倒地後再攻擊的時候才出血，
      這時才噴出血跡。有可能第一次在打擊之後，只是造成死
      者『倒地的結果』，死者倒地以後，兇手再持續的毆打死
      者的頭部，造成大出血以後，噴在被告左腳的褲管」等語
      （原審卷第139頁以下參照）。
    3.鑑定證人陳文哲於原審復證稱：「如果被害人是倒在地上
      遭受打擊，因為頭部比較低，棍子比較高，這樣接觸的時
      候，就可能形成說被告上半身沒有，而在下半身有血液的
      情形」等語（原審卷第258頁參照）。
    4.此外，被害人阿奉「左頂枕部所受二處挫裂傷」，傷口外
      翻，長度各達「7公分及5.5公分」，頭髮上遺有甚多綻開
      皮肉屑。被害人阿奉倒地位置，「遺有大面積血灘」，並
      往工廠大門口流動，顯見「傷勢嚴重」。此兩處傷口位置
      接近，方向一致，依鑑定人石臺平法醫師判斷：此時被害
      人阿奉已經沒有能力移動，此兩處傷口應是被害人「倒地
      後」，遭被告連續持鐵棍毆打所致。此兩處傷口經鐵棍打
      擊後，以「中速度噴濺出微小血點」，遺留在被告所穿米
      黃色褲子「左褲管膝蓋以下位置」，符合當時被告持鐵棍
      自後揮擊被害人阿奉時，距離較遠，被害人阿奉抵抗一下
      隨即倒地，被告再攻擊被害人阿奉時，勢必向前至被害人
      之身旁，再對俯躺在地之被害人揮擊，此時被告與被害人
      較為接近，頭部噴濺之血液，自然落在被告之褲管上等情
      。辯護人辯稱死者的死因是顱內出血，血是往裡面流，死
      後再慢慢流到地上，從死者的傷勢看，噴濺式血跡的機會
      不高等情，不但與事實不符，且無學理依據，顯非可採。
（三）被告於被害人阿奉死亡時之10時30分至10時40分之間，應
      在命案現場：
    1.依被告0000000000號手機通聯紀錄顯示：被告於96年2月
      10日「晚上8時47分」撥打電話00000000000000回泰國，
      同日「晚上8時48分」撥打電話「867」進行行動電話儲值
      ，此兩通電話發話，均由編號【5237】基地臺接收，基地
      臺位置均在臺南縣永康市○○○路343號4樓頂，而通聯紀
      錄內基地臺編號載為52376或52377，最後碼6或7為編號52
      37基地臺之「方向碼」。基地臺編號相同，為同一基地臺
      ，只是「接收的方向不同」，此已經證人即臺南縣警察局
      永康分局刑事偵查隊小隊長林茂益於原審結證屬實（原審
      卷第342-343頁）。又被告嗣於當日晚上「9時3分」再度
      打電話「867」進行儲值，接收基地臺另一編號【5741】2
      ，位置在臺南縣永康市○○○街105巷13號二樓等情，有
      被告手機通聯紀錄在卷可稽（96年度偵字第3290號偵卷(一)
      第119頁參照）。對照上述被害人阿奉於96年2月10日「晚
      上9時36分」，以手機對外撥打電話，基地臺編號亦為【
      574 1】2（原審卷第24頁），而據證人即「阿德的店」老
      闆吳彥德證稱：當天「晚上八點左右」，有看到被害人阿
      奉等情。是被告於案發當日晚上9時3分及被害人阿奉於當
      日晚上9時36分所撥打電話的基地臺位置均相同，顯見被
      告於案發當日9時3分前，應在「阿德的店」附近。被告供
      稱伊於案發當日晚間先到「阿德的店」買電話卡，在「姑
      婆廟」打電話回泰國等語，應在案發當晚9時03分之前。
    2.惟依上開被告手機通聯紀錄，自同日「晚上10時01分起至
      11時51分止」，被告發話位置，均由編號【5707】4基地
      臺接收，基地臺位址在「臺南縣永康市○○○街137號10
      樓頂」，顯見被告在案發當時10時30分至10時40分期間，
      已不在「阿德的店」或「姑婆廟」附近。而對照被害人阿
      奉於96年2月10日晚間7時05分，以其0000000000號手機發
      話（該手機已經警方查證屬實，警卷第4頁），基地臺編
      號為【5707】4，有被害人阿奉手機通聯紀錄一份在卷可
      稽（原審卷第24頁參照）。可知被告於案發當時10時30分
      至10時40分期間，與被害人阿奉於7時05分打電話之位置
      相同，均在基地臺編號為【5707】4位置附近。
    3.證人林茂益於原審證稱：「據被告所供案發當時行蹤，並
      調被告的通聯紀錄做過0210專案基地臺位置圖（附於96年
      度偵字第3290號偵卷(二)第23頁，列為本判決之附件）。案
      發時間被告手機發話在案發現場附近的基地臺【5707】4
      可接收的範圍之內。我們用特定手機插入臺灣大哥大SIM
      卡，以特別的程式，就可以實地檢測接收基地臺的位置。
      金華山公司（臺南縣永康市○○○街76號）可以接到【
      5707】4。我測量當天在金華山公司被害人倒地的位置實
      際測定的。除了這個位置外，另外在金華山公司門口，距
      被害人倒地約3步位置測量。乙○○遇到被告的甲點（按
      位置圖附於原審卷第314頁），不在【5707】4基地臺範圍
      內。另外姑婆廟也不可能在【5707】4基地臺的範圍內」
      等語（原審卷第334頁以下參照）。對照【5707】4基地臺
      涵蓋範圍，確包括永康市○○○街及中正二街附近，有臺
      灣大哥大股份有限公司97年12月23日臺信網（97）字第24
      46號函及附圖可稽（本院上訴卷二第66-67頁），金華山
      公司及姑婆廟均在其涵蓋範圍周邊附近，因地形而有無法
      由本基地臺通聯，自屬可能，證人林茂益上開證言，與事
      實相符而可信。
    4.依上開證人林茂益所證，適印證被害人阿奉於案發當天「
      晚上7時05分」打電話時，應在金華山公司內。被害人阿
      奉為金華山員工，下班後於晚上7時05分在公司內打電話
      ，更屬合理。此外，被告於案發當晚10時44分前往金朱公
      司通報救護後，即隨同其餘外勞前往金華山公司，迄救護
      車於當晚10時58分到達金華山公司實施救護時，均在金華
      山公司現場，為不爭之事實。而此時被告於10時49分、11
      時02分及1時52分所撥打手機之基地臺編號亦均為【5707
      】4，益足證被告於案發當晚10時30分至10時40分之間，
      應在金華山公司命案現場。被告於原審辯稱：伊從姑婆廟
      離開之後，要返回工廠途中遇到乙○○，在案發前都一直
      在阿德的店與姑婆廟附近，沒有離開過等情（原審97年2
      月15日審理筆錄參照）。經查，被告遇見乙○○時為晚上
      10時44分左右，而依被告當時手機位置，應在金華山公司
      ，被告上開辯詞，顯與事實不符，不足採信。
    5.本件既非僅以被告手機通聯時之基地臺位置與角度論斷被
      告於案發時所在處所，而係以上述資料參考證人吳彥德（
      「阿德的店」老闆）、林茂益（偵查小隊長）之證詞與被
      告於前審之辯解而為綜合研判，是辯護意旨認為上述事證
      僅能證明被告在「一定範圍之區域」，而未能確認被告身
      處金華山公司之內乙節，亦無可採。
（四）被告自95年11月後，即因入不敷出而有經濟狀況不佳狀況
      ：
    1.被告每月工資為15,840元，業據證人蔡沄旂於警訊時證述
      在卷（96年度偵字第3290偵卷(二)第2頁參照），公司扣除
      相關費用後，實際上被告可領到約11,000元至13,000元，
      亦據被告供述明確（96年度偵字第3290偵卷(二)第8頁及原
      審97年2月15日審理筆錄參照）。被告94年10月5日來臺工
      作後，自94年11月迄95年6月，除95年3月外，均按月匯款
      回泰國，金額約自8,000元至13,000元不等，另95年10月
      匯款10,000元、95年11月匯款4,000元，此後再無匯款紀
      錄等情，有匯款水單一紙在卷可稽（96年度偵字第32 90
      號偵卷(二)第13頁以下參照）。被告為泰籍勞工，泰國仍有
      妻小尚待其扶養。來臺工作無非就是賺取較泰國優渥待遇
      ，匯錢養家活口。被告來臺後前9個月，均能省吃儉用，
      月薪三分之二以上均能每月定期匯回泰國。自95年7月後
      即未能如期匯錢，顯見經濟狀況已見捉襟見肘之窘。
    2.證人沙威於原審證稱：「在案發前二個月的時候，我帶被
      告傑倫去借錢的。我記得我帶他去擔保的那一天，被告傑
      倫有跟我抱怨過，說他沒有錢可以匯回去，他很擔心說他
      老婆就是因為這樣而離棄他，我同情他，所以才帶他去借
      錢擔保。因為傑倫跟我說希望有錢匯回泰國，所以他就拜
      託我，我當擔保人帶被告傑倫到永康那邊有三家小吃部，
      去給傑倫借錢，連本帶利共12,000元。被告傑倫沒有還一
      毛錢，因為我當擔保人，所以我代他還了全部12,000元。
      96年2月11日凌晨零時56分、57分這兩通傑倫打電話給我
      說，他們的公司發生一些問題，叫我不要到他們公司來，
      他薪水還剩下3000元，他會還給我。並叫我不要到公司來
      ，因為發生一些問題。2月11日早上傑倫同鄉的一個人打
      電話給我說傑倫跑了，因為我是擔保人，我急了，趕緊就
      去問那個人說傑倫的手機有沒有在那邊，那個人說手機有
      在，我要求手機一定要先留著給我，我去他們工廠，是希
      望可以拿到手機。我向傑倫催討很多次，每次他都說稍微
      等一下，等他薪水出來就還」等語（原審卷第150頁以下
      參照）。證人丙○○於原審亦證稱：「金華山公司發生事
      情的隔天，沙威來找被告，大約八點左右來公司吵，他說
      被告傑倫打一通電話說要還錢，11點多又打電話說沒錢還
      他」等情（原審卷第329頁以下參照）。依據證人沙威及
      丙○○上開證詞，被告每月月薪已不足支應其在臺開銷，
      非但無法匯錢回泰國，反而還需要透過沙威借用高額利息
      之借款甚明。
    3.證人張德州於警訊中證稱：「手機是由沙哇（按即係前述
      沙威）購買，由沙哇付錢，買給傑倫用的。因為被告傑倫
      沒有錢買手機，我跟被告傑倫也不熟，不可能讓他欠，所
      以才叫沙哇陪同一起來買，並由沙哇付錢」等語（96年度
      偵字第3290號偵卷(二)第26頁以下參照）。對照證人沙威於
      獲知被告逃逸後，急欲前往金朱公司扣押被告手機，益徵
      證人張德州上開證言與事實相符。被告於偵查中亦供稱：
      「95年12月份去臺南縣永康市○○○路920號之1購買手機
      ，我只有付一千多元，餘款由沙威向店家當我的保證人」
      等情（96年度偵字第3290號偵卷(二)第8頁以下參照）。無
      論手機費用是否全由沙威支付，或由被告支付部分，均見
      被告經濟窘迫之情。
    4.被告於原審供稱：「我向沙威借錢有三種情形，一次是沙
      威帶我去小吃部，要我賒帳約二千多元，他作擔保。第二
      次是我的手機掉了，同樣先賒帳，沙威擔保，欠四千元。
      第三次去另外一家店，借3,000元匯回泰國。三次連本帶
      利，由沙威擔保，我欠沙威12,000元，本金大約是八、九
      千元。因為自從認識沙威之後，沙威比較喜歡喝酒，消費
      比較兇，所以透支等情（原審97年2月15日審理筆錄參照
      ）。依上開被告供詞，除足以佐證上述被告每月月薪已不
      足支應其在臺開銷，非但無法匯錢回泰國，反而還需要透
      過沙威借用高額利息之借款乙節之外，另亦足證被告就其
      月薪無法支應開銷乙節，有所隱瞞不實。蓋如上所述，被
      告遠離家鄉、千里迢迢來臺工作，無非就是賺取較泰國優
      渥待遇，匯錢養家活口。豈有平白招待沙威吃喝，而犧牲
      自己及妻小之理。其上開辯詞，顯與事理不符，而不足採
      信。據此，益見被告因積欠沙威借款，屢經催討，而生竊
      盜之動機。被告並因此於案發當晚，進入金華山公司，竊
      取電鍍原料鎳未果（詳如後述），辯護人辯稱被告固然經
      濟狀況不佳，但未能據此推論其確有竊盜與殺人情事乙節
      ，亦不足採為被告有利之認定。
（五）被告犯罪後有畏罪情虛之情：
    1.證人乙○○於原審證稱：「我看到有一個人俯臥躺在地上
      ，然後我用手動他，發現那個人沒有呼吸。我很緊張，所
      以我騎被害人的腳踏車去公司附近找我老闆。腳踏車當時
      倒在被害人頭右邊。我直接按鐵捲門的控制盒出去。出來
      以後，沒有多久，在離金華山約幾十公尺的距離遇到傑倫
      『他當時在騎腳踏車』。我就說傑倫快一點快一點，『阿
      奉快死掉了』，快一點快一點。我叫他跟在我的後面去看
      阿奉。他有跟在我後面回去金華山。他跟我到現場那邊看
      到阿奉躺在地上，然後我就馬上開燈給他看，傑倫跟我說
      ，把鐵門關起來，不要開燈....我說好你在這裡幫忙看屍
      體，我去找老闆，但是我剛走出來，他也跟著後面回去」
      等語（原審卷第160頁以下參照）。依證人乙○○上開證
      詞，乙○○方發現被害人阿奉滿身是血，俯臥地上，一出
      金華山公司大門，在距離250公尺，腳踏車車程約「1分15
      秒」處（見乙○○案發後途徑路線圖，附於原審卷第314
      頁），即遇見被告，被告與乙○○返回金華山公司後，被
      告即要求「不要開燈」、並且「關起鐵門」，顯見被告犯
      後畏罪情虛之情。另乙○○只告訴被告傑倫被害人阿奉「
      有喝酒在工廠那邊倒下有流血」等情，已經被告於警詢時
      供述無誤（警卷第17頁、96年偵字第3290號偵查卷第11頁
      ），然證人YON INTHI（下稱阿優，金朱公司泰籍勞工，
      被告之表兄弟）於警詢中卻證稱：「當日下午22時許，我
      跟阿凱及4名越南籍在金朱公司宿舍聊天，阿倫跟阿光騎
      腳踏車進來金朱公司，進來後阿倫就跟我講說『阿奉被車
      子撞到』然後叫我去看一下，然後我與阿凱及一名越南籍
      等3名就直接去金華山公司，我就看到阿奉倒臥在地上」
      等語（警卷第55頁），不但與乙○○告訴被告之內容不同
      ，與現場狀況更不一致，蓋被害人阿奉係俯躺在金華山公
      司之一樓內，並非在馬路上，該現場一樓客廳，亦無從發
      生車禍，被告遇見阿優時，竟杜撰被害人阿奉在工廠被車
      撞到，顯係編造卸責之詞。
    2.查被告於96年2月11日上午4時30分經警訊問完畢後，即不
      知去向，雇主金華山公司於96年2月14日通報協尋，迄96
      年2月16日17時40分為警在臺南縣永康市○○○街107巷18
      弄3號金朱公司拘提到案等情，有警訊筆錄、臺灣臺南地
      方法院檢察署拘票、訊問筆錄及外勞居留資料查詢在卷可
      稽（96年度偵字第3290號偵卷(一)第4頁以下參照）。被告
      逃逸原因，據被告辯稱是警察要求他承認殺人，否則將予
      刑求云云。惟證人即訊問被告之警員郭建男於原審證稱：
      「我問完了差不多五、六點的時候就下班，被告當時還在
      派出所，我隔天下午來上班的時候，聽同事說傑倫跑掉了
      。我在偵訊過程當中，並沒有提到說如果人是他殺的就要
      他承認，不承認就要打他、揍他」等語（原審卷第149頁
      以下參照）。被告亦供稱並不是郭建男說要他承認的，而
      是另外不知名在場的警員所說的云云（原審卷第150頁參
      照）。被告倘未殺人，為何不能坦然面對調查，反而逃逸
      ，去向不明。實際上依被告當時警詢筆錄之內容，並未訊
      問被告是否涉及被害人阿奉之死亡，反而是訊問乙○○之
      表情氣色，身上有無血跡？訊問時並有翻譯人在場翻譯（
      警卷第17-18頁），被告逃逸，顯然異於常情。又被告為
      外勞身分，深知逃離工作處所，雇主依法律規定必會報警
      發布協尋，協尋後即遣送回國，再無來臺工作機會。倘被
      告確屬清白，而警方確有威脅之情，被告逃離警局，理應
      返回公司，尋求公司協助，自無逃逸而甘冒遣送回國之風
      險。被告上開辯詞，亦與常情不符，顯不可信。據此，益
      見被告犯後畏罪逃逸之情。被告固然於案發後，並未隨即
      逃逸，惟既已經乙○○遇見，乙○○復急欲尋求被告協助
      看管現場，俟金朱公司負責人丙○○之妻黃愛珠、女陳玟
      伶及其餘外勞據報後趕往現場處理後，在眾人及警方均尚
      不知兇手為何人之際，倘即行逃逸，無非自曝犯行。被告
      未即時逃逸，並未能證明即無畏罪之情。
    3.被告於案發當日晚上10時44分12秒進入金朱公司時，身穿
      深色外套及牛仔褲，但當晚10時46分52秒離開金朱公司時
      ，「已未穿外套」，身著白色背心，有金朱公司監視器翻
      拍之相片2張附卷可稽（警卷第75頁），顯然被告至金朱
      公司後，就將外套脫掉，而被告於警詢中亦供稱：「（金
      朱光司）上樓後我就把外套脫掉，接著就去金華山」、「
      （你於案發當日所穿是否就是警方當場提示證物C2的褲子
      ，並經你確定？）是的」等情（警卷第11頁、第25頁之褲
      子照片2張），證人阿優於警詢亦證稱：「被告來金朱公
      司時，穿白色短袖及米色休閒褲」等情（警卷第56頁），
      可見被告進入金朱公司後，不到2分鐘時間，竟然將在案
      發地點金華山公司所穿之外套脫掉，應是害怕其衣服留下
      跡證，亦顯示其畏罪情虛，只是被告未料到其長褲已沾有
      被害人阿奉之微小血跡而已。
（六）被告知悉金華山公司鐵捲門搖控器藏放地點，侵入行竊，
      因恐竊盜犯行暴露，掩身於後，俟被害人阿奉進入後，乃
      持鐵棍自後方擊殺阿奉：
    1.證人（即金華山公司負責人）丙○○於警詢時已證稱：「
      公司之遙控器共5個，3名外勞共用1個」等情（警卷第23
      頁），於偵查中復證稱：「被告與阿凱、阿奉都是泰國人
      ，被告常會去找他們，阿凱、阿奉及乙○○三個金華山公
      司的外勞共用一個大門的搖控器，他們把搖控器固定放在
      面對大門時，『大門左邊的一個籃子裡』。因為外勞常常
      一起回工廠，所以不止被告傑倫知道，其他金朱公司的外
      勞優也知道」等語（96年度偵字第3290號偵卷(二)第52頁參
      照）。可見被告知道金華山公司大門遙控器所在。被告過
      往所辯不知該遙控器何在等情，與事實不符，自不可採。
      而以案發當晚僅越南籍外勞乙○○一人待在金華山公司三
      樓宿舍房間內，泰國籍外勞阿凱則至金朱公司與人喝酒不
      在金華山公司內，而被害人阿奉則是進入金華山公司一樓
      大門，即遭背後攻擊而死亡，既然當時已是下班後，公司
      一、二樓工作區均已無人，且「該公司（金華山公司）並
      無門窗遭侵入跡象，現場各種物品陳設經詢問屋主僅有部
      分物品遭移動，其餘未發現有遭翻動或明顯打鬥跡象，並
      在現場一樓大門內地板上發現遙控器1個」等情，復經警
      勘查無誤，有現場勘查採證報告及現編號5、6、7現場照
      片3張附卷可稽（96年度偵字第3290號偵查卷第39、43頁
      及背面），顯然當時有人以遙控器打開大門進入金華山公
      司，此與現場發現之遙控器，位於一樓地面大量血跡處之
      左下方不遠處情形亦相符（96年度偵字第3290號偵查卷第
      43頁之編號5、6現場照片），而證人楊國俊、阿凱、曾鵬
      嘉、宋盈哲、李明樺於本院前審均證稱彼等搬阿奉上救護
      車時，未見遙控器自死者阿奉身上掉落等情（本院上訴卷
      二第127、129-131頁），是依上開證人證詞，被告於被害
      人遭鐵棍揮擊死亡時，亦在現場，以及金華山公司並無其
      他遭入侵跡象，可見僅可能是被告持遙控器進入金華山公
      司，當晚不可能有他人以其它方式進入金華山公司，被告
      應當知悉金華山公司鐵捲門搖控器藏放地點，並用以進入
      金華山公司，否則其又如何在該公司一樓內殺害被害人阿
      奉。另本案係先有人入內竊盜搬動4箱鎳原料，被害人阿
      奉始進入屋內，瞬遭重擊立即死亡，當然是先進入行竊之
      人以遙控器打開大門進入，以被害人阿奉亦進入金華山公
      司，應係公司大門未閉，最為可能。
    2.另證人丙○○於原審證稱：「箱子可以放5包，一包50公
      斤，一箱價值6萬元。電鍍原料鎳放在公司二樓電梯旁邊
      。但是那天我回來看到『4箱在門邊』。『1箱倒在地上』
      」等語（原審卷第329頁以下參照）。證人乙○○於原審
      亦證稱：「鎳塊在會計那邊就可以拿到了，會計在二樓」
      等語（原審卷第172頁以下參照）。上開電鍍原料鎳原係
      放在公司二樓電梯旁邊，案發當時已經人搬下放置於命案
      現場，亦有現場照片可稽。而每箱電鍍原料鎳重達50公斤
      ，當時在三樓房間內的乙○○並未聽見電梯運作聲音，被
      告顯係以徒手分批將電鍍原料鎳搬至一樓準備運出銷贓。
      而本院至案發現場勘驗，由證人阮文榮實際自二樓搬運上
      開4箱鎳原料到一樓門口，共計3分33秒，且乙○○之三樓
      房間，雖可聽到電梯上升之聲音，卻無法聽到電梯下降之
      聲音，有本院前審97年7月22日勘驗筆錄可稽（本院上訴
      卷一第199-200頁），此經臺南縣警察局永康分局實地試
      搬運結果，亦須4分47秒，有該分局97年7月2日南縣永警
      偵字第0971001597號函可稽（本院上訴卷一第201頁），
      可見搬運該4箱鎳原料，至多使用「5分鐘」，如使用電梯
      下降搬運，乙○○亦無法聽見，此與被告於當晚10時30分
      至10時40分間，10分鐘內，為竊盜及殺人犯行，並無矛盾
      ，被告於案發當日（10日）晚上10時6分、翌日（11日）
      凌晨0時56分、57分及第三日（12日）上午10時31分，均
      與證人沙威有電話連絡，有通聯調閱查詢表可稽（96年偵
      字第3209號偵查卷(一)第22-24頁），證人沙威於警詢時證
      稱，案發當天被告最後一通電話是晚上9時30分等情（96
      年偵字第3209號偵查卷(一)第108頁），與事實不符，嗣於
      偵查中，證人沙威始證稱，當天晚上10時6分與被告電話
      連絡，叫其一起喝酒，但其未過去等情（上開偵查卷(一)第
      115頁），顯然證人沙威有所隱瞞，被告又於11日及12日
      多次與證人沙威電話聯絡，當時被告已自派出所逃逸，已
      經證人（警員）郭建男於原審證述無誤（原審卷第144頁
      ），被告仍與證人沙威電話連絡，即有可疑，且雙方又談
      及債務問題，叫沙威不要去公司，已經證人沙威證述在卷
      （上開偵查卷(一)第115頁），亦足認被告案發當日萌生竊
      盜鎳原料以還債之動機，可證當時發生竊盜無誤，亦僅被
      告一人在場，同時間又殺死被害人阿奉，應是被告竊取該
      鎳原料無誤。被告先前所辯其無法在案發20分鐘內竊取4
      箱鎳原料，並無依據，自不足採。至被告有無可能獨力以
      腳踏車一次搬運每箱重達50公斤電鍍原料鎳4箱？有無銷
      贓管道？因被告否認犯罪，現場亦無其他跡證可資調查，
      惟除被告之外，是否有共犯駕駛其他交通工具在外接應，
      固無證據證明。惟此一部分有利被告之證據，在證據論斷
      上，並不足以推翻上開各項不利於被告之證據，併為敘明
      。另金朱山公司於97年2月10日前並無報案紀錄，固有臺
      南縣警察局97年12月24日南縣警刑字第0970050191號函存
      卷可參（本院上訴卷二第60頁），惟本案係於97年2月10
      日發生，與之前以有無報案無關，自不得為被告有利之認
      定。
    3.被害人阿奉身上僅有「左前臂」的傷害為抵抗傷，其餘傷
      勢集中在人體背後之左肩胛、左中背部、左前臂、左頂枕
      部、右耳後、枕部等處，無論依據鑑定人石臺平法醫師或
      鑑定證人高榮傑、陳文哲均研判兇手係躲藏在被害人阿奉
      背後攻擊，阿奉因不及防備，僅能以「左手臂」抵抗，但
      仍然因後腦傷重倒地等情（原審卷第138、237、241、272
      頁參照）。被告顯然係恐竊盜犯行暴露，乃掩身於後，俟
      被害人阿奉進入後，自後擊殺阿奉。
    4.另案發現場一樓大門內地板上之鎳原料4箱，及遙控器1個
      ，均未檢出比對指紋，扣案鐵棍1支之握把未檢出血跡，
      有現場勘查採證報告可稽（96年偵字第3290號偵查卷第39
      頁及背面），雖無對被告不利之證據，然被告犯行已明確
      ，自無從為有利被告之認定，辯護人執此為辯，同難採為
      對被告有利之認定，附此說明。
    5.辯護人聲請傳喚證人阿凱以資確認被告是否確實於案發後
      向該證人提及『阿奉在工廠被車撞到』等語（見本院更一
      卷第67頁）。然而證人阿凱於警詢中之證言，已經本院認
      定為不具證據能力，故證人阿凱於警詢中所陳「阿倫就跟
      我講說『阿奉被車子撞到』然後就叫我看一下....」等語
      （警卷第43頁），並未列為本院事實認定之基礎，故辯護
      人上述證據調查聲請事項，即無必要。又證人阿優雖亦證
      述聽聞被告聲稱「阿奉被車子撞到」如前所述，但該證人
      已經返回泰國而不在臺灣地區，有均誠人力資源管理有限
      公司98年1月12日函可稽（本院上訴卷二第76頁），自亦
      無從傳喚，均併敘明。
（七）被告接受測謊鑑定認為有說謊反應：
    1.被告及證人乙○○接受法務部調查局鑑識科學處南部地區
      測謊組人員進行測謊鑑定，被告就「(甲)其未殺死阿奉、(乙)
      其未拿鐵棍打阿奉」等相關問題（Ｒ），均呈清緒波動之
      反應，經鑑定人員研判有說謊之情形。至於證人乙○○，
      就上述相同問題則未能獲致有效生理反應圖譜，無法據以
      研判有無說謊，有法務部調查局98年12月4日調科字第
      09800600380號測謊報告書及生理記錄圖在卷可查（本院
      更一卷第180、183-1、184-2頁）。益證被告辯稱未以鐵
      棍毆擊殺害阿奉云云，與事實不相符合。
    2.又查測謊結果研判以受測者回答問卷問題時紀錄之生理反
      應作為研判依據，問卷問題包括「無關問題（Ｉ）」、「
      相關問題（Ｒ）」及「控制問題（Ｃ）」，說謊者在「相
      關問題（Ｒ）」之回答，因與行為記憶衝突，故膚電反應
      會有較「無關問題（Ｉ）」、「控制問題（Ｃ）」形成較
      大之反應曲線，經二次測試此現象不會消失為其特徵。反
      之未說謊者因無行為記憶衝突，僅有情境之緊張，經二次
      測試會因適應致情境因素消除，在「相關問題（Ｒ）」之
      回答，膚電反應會與「無關問題（Ｉ）」、「控制問題（
      Ｃ）」產生類似減弱之曲線變化，此經鑑定機關詳細說明
      在卷（本院更一卷第185頁「測謊程序說明」）。由此可
      知，實施測謊人員提出詢問之問題中，僅有問題種類編碼
      為Ｒ之「相關問題」始足資為有無說謊反應之依據，其餘
      之「控制問題」與「無關問題」均係用以與前述「相關問
      題」比較膚電反應之對照問題，不能以該等「控制問題」
      及「無關問題」之回答內容作為有無說謊反應之客體。是
      本件測謊鑑定人員雖曾於施測時詢問被告「你有沒有偷過
      東西？」，但該問題種類編碼為Ｃ而屬「控制問題」（本
      院更一卷第183頁「測謊問卷」），故被告於受測之時雖
      予否認，但未能依生理記錄圖之波動判別被告就「你有沒
      有偷過東西？」之回答內容有無說謊之反應。從而辯護意
      旨認為被告就「你有沒有偷過東西？」之問題既無說謊反
      應，足認被告並無因行竊失風而下手殺人之行為乙節，應
      有所誤解。
（八）證人乙○○之關於聽聞聲音之來源並無前後反覆情形：
    1.證人乙○○於本件各程序證述其自三樓房間至一樓查看之
      過程，情形如下：
      (甲)警詢：我在住處三樓聽到一樓工廠有人翻倒東西的聲音
        ，隨即我在樓上叫喊有無人在樓下但無人回應，我便下
        樓觀看就看到死者倒臥在一樓門口等語（警卷第4頁）
        。
      (乙)偵查：在房間的時候聽到樓下有聲音，過了一下才下來
        ，我一邊走一邊喊阿凱....我聽到樓下有聲音，就下來
        看等語（96年度偵字第3289號偵卷第13、35頁）。
      (丙)原審：證人乙○○初時雖證述：「當時我在房間，另外
        一邊有很吵的聲音，當時我是以為有人回來在廚房用什
        麼東西，所以我不注意，然後一下子，我覺得好奇怪，
        所以出來發現阿奉躺在那邊這樣」（見原審卷第168頁
        ），似指稱發出很吵聲音之「另外一邊」係位於三樓之
        廚房。然經原審法院訊以「當天你聽到很吵的聲音是來
        自於廚房的聲音還是哪個地方來的聲音？」加以確認時
        ，證人乙○○即明確答稱「在樓下的聲音」、「（一樓
        的聲音，是不是？）對，因為我聽的聲音那個太吵，蠻
        急的，所以我覺得好奇怪，然後我就放下手機，我就趕
        快下來」、「我聽到蹦蹦蹦的聲音，我不知道那個是什
        麼東西」（原審卷第168 、189頁）。
      (丁)本院前審：證人乙○○於本院前審法院提示原審卷第
        168頁關於聽聞廚房及樓下聲音之筆錄後，證述：「我
        第一次聽到聲音，好像有人回來進廚房找東西吃的聲音
        ，第二次聽到好像「碰碰」的聲音」（本院上訴卷一第
        123頁）。
    2.證人乙○○於原審初時之陳述雖似指聽聞三樓廚房之聲音
      ，但該證人隨即明確證述係聽聞「樓下的蹦蹦蹦聲音」之
      後而下樓查看。復於本院前審補充釐清「共聽聞二次聲響
      ，第一次似來自廚房、第二次聽到（來自樓下之）『碰碰
      』聲音」。依上說明，可知證人乙○○自警詢以迄偵審中
      ，始終證述引起其自三樓房間前往一樓查看之原因，均係
      來自一樓之聲響，而非三樓廚房或其他處所之聲音，其所
      供下樓發現被害人阿奉倒臥一樓之情形並無反覆不一之情
      形。
（九）證人乙○○就部分細節之供述之歧異，以及其左腳上之血
      跡，不足以動搖事實認定之結果：
    1.證人乙○○於下述事項之證述，存有前後供述不一之歧異
      ：
      (甲)關於聽聞樓下聲響前，該證人在三樓房間之活動情形：
        證人乙○○於偵查中證述其聽聞樓下聲響時，原在房間
        內「睡覺」（96年度偵字第3289號偵卷第13頁），嗣於
        原審及本院前審卻證稱當時伊在房間內「玩電話」、「
        玩手機」（原審卷第169頁、本院上訴卷二第123頁）。
      (乙)關於聽聞聲響後是否立即下樓以及下樓之目的等節：證
        人乙○○於警詢中陳稱「隨即下樓」（警卷第4頁），
        偵查及原審時卻證述「過了一下才下來」、「一下子覺
        得好奇怪所以出來」（96偵字第3289號卷第13頁、原審
        卷第168頁），復於本院前審證稱「（聽到第二次碰碰
        聲）5分鐘後，走下去準備找東西吃而下樓」（本院上
        訴卷二第124頁）。
      (丙)關於發現被害人阿奉倒臥一樓地上後，第一時間如何處
        理：該證人於偵查中證稱「我有用兩隻手去碰阿奉的肩
        膀（96偵字第3289號卷第13頁），嗣於原審中陳述「我
        用手動他（原審卷第169、171頁），再於本院前審證稱
        「抱他起來」（本院上訴卷二第124頁）。
    2.然而人之記憶力本有其侷限性，常因時間經過，記憶模糊
      而導致枝節上之差異，係屬正常情形，自不能僅因枝節上
      些微不符，即認證言為不可採信。本件證人乙○○於案發
      之後左腳踝與左腳背雖沾有血跡，但經鑑定後非被害人阿
      奉之血跡，且乙○○之上衣及褲子，經檢驗均無可疑血跡
      斑，被害人阿奉所騎腳踏車，雖經乙○○騎乘至金朱公司
      ，然該腳踏車之左右塑膠把手，亦無檢出血跡反應，而僅
      被告之褲管沾有中速噴濺血點（而非移轉性血跡），均如
      前述（見本判決貳三（一）4.（2）），且有前述證據可
      知案發之時被告確實身處命案現場，被告又有案前財務窘
      迫及案後畏罪情虛之情，復未能通過測謊，上述確切事證
      已足證明被告即係下手殺害被害人阿奉之人，並可排除證
      人乙○○之涉案嫌疑。故證人乙○○於案發時在其三樓房
      間聽聞來自一樓聲響之前，原係在睡覺或把玩行動電話機
      ；其聽聞一樓聲響後是否立即下樓；該證人係出於查看聲
      響或外出就食之目的而下樓及發現阿奉之後如何碰觸該被
      害人之身體等等細節，對於本件案情之判斷並無影響或差
      別，是證人乙○○所為證詞雖有上揭枝節上之歧異，自不
      足以動搖事實認定之結果，而為有利於被告之認定。
    3.又外籍勞工前來臺灣地區就業，一般多從事勞力密集、高
      受傷風險或高污染之工作，此應屬公眾週知之事實，毋待
      舉證。故證人乙○○於原審所證：「警方對我採證前，我
      手跟腳沒有洗過，平常我工作的時候，現象在一樣都會脫
      皮，都會受一點傷。我的工作每天都這樣，都受一點小傷
      」等語（原審卷第190頁參照），即屬可信。參以該證人
      左腳踝與左腳背之血跡，經鑑定DNA之後並非被害人阿奉
      之血跡，有臺南縣警察局96年2月13日南縣警鑑字第09622
      00205號鑑定函附卷可稽（96年偵字第3290號偵查卷(一)第
      19頁背面），該等血跡反應自無從認為下手行兇之人並非
      被告而係證人乙○○，附此說明。
（十）其他辯護意旨不採之理由：
    1.證人乙○○雖於聽到樓下聲響五分鐘後始下樓查看，是時
      行兇之被告是否已經遠離案發現場？或暫時躲藏行兇處所
      查看確認無人發覺後始行離去？是否離去之後又因其他原
      因折返金華山公司？或離去之後認為方向有誤而折返？均
      有可能，然本件既有前揭諸多直接與間接證據證明被告係
      下手行兇之人，「被告何以發出聲響五分鐘後尚未遠離」
      及「證人乙○○發覺被告之時，被告何以係朝金華山公司
      方向行進」等些許疑點，因存有諸多之可能，尚無從動搖
      前揭事實認定之結果，辯護意旨執此為辯，同難採取。
    2.證人乙○○於原審已然證述伊於發現被害人阿奉之後雖未
      能尋獲遙控器，但能以鐵捲門旁之「控制盒」開啟鐵捲門
      ，其單獨外出找老闆時未關閉鐵捲門，待遇見被告一同返
      回金華山公司後，被告有關閉鐵捲門等語（原審卷第175
      、193頁）。但未述及「伊與被告一同自金華山公司外出
      找老闆時，鐵捲門亦被關閉」，僅提及「我去找老闆，但
      是我剛走出來，他（被告）也跟著後面回去」等語（原審
      卷第184頁）。而證人乙○○既能自原經被告關閉之金華
      山公司鐵捲門離去被害人陳屍現場，顯然已再度開啟鐵捲
      門，而被告復立時於證人乙○○未能查覺之情況下隨同乙
      ○○外出，顯見並無「再度關閉鐵捲門」之舉動。故被告
      與乙○○第二次返回金華山公司之時，該處鐵捲門應係呈
      開啟之狀態，被告與證人乙○○自能於未尋獲遙控器之情
      況下進入金華山公司，故證人乙○○此部分之證言，並無
      與常情不相符合之處，辯護意旨認為被告與證人乙○○既
      無法尋獲遙控器，自無從再次進入金華山公司云云，要無
      可採。
四、綜上所述，被告傑倫殺人犯行之事證已臻明確，應予依法論
    科。
、適用法律及論罪科刑：
一、按腦部為人體生命中樞，為要害部位。而扣案鐵棍質地堅硬
    ，持以攻擊腦部，足以致人於死。詎被告竟持扣案鐵棍重擊
    8次被害人阿奉身體部位，其中腦部傷害即達5處，致被害人
    阿奉因顱底粉碎骨折及腦挫傷死亡，足見被告下手之重，殺
    意堅定，其有殺人犯意，可見一般。核被告就以鐵棍攻擊被
    害人阿奉之所為係犯刑法第271條第1項殺人罪。此部分與被
    告另犯之夜間侵入有人居住之建築物內竊盜未遂罪（竊盜部
    分已確定，非本件更一審審判範圍）間，犯意各別，行為互
    殊，犯罪構成要件不同，應予分論併罰。
二、原審依據上開事證，適用前述法律，並審酌被告與被害人阿
    奉並無仇怨，被告僅因恐竊盜犯行暴露，竟起殺機，持鐵棍
    重擊8次被害人身體部位，手段凶殘。犯後飾詞推卸，未見
    悔意暨其竊盜動機、手段及其他一切情狀，就殺人罪部分量
    處無期徒刑，並依法宣告褫奪公權終身，藉資懲儆。並以被
    告為外國人，在我國犯殺人罪，嚴重破壞我國治安，認已不
    能認為適合在我國繼續居留，依刑法第95條規定，併諭知被
    告於刑之執行完畢或赦免後驅逐出境。及說明扣案鐵棍並非
    被告所有，不另為沒收之諭知。原審判決認事用法，並無不
    合，量刑亦稱妥適，上訴人即被告提起上訴，否認犯行，為
    無理由，應予駁回。
據上論結，應依刑事訴訟法第368條，判決如主文。
本案經檢察官蘇南桓到庭執行職務。
中    華    民    國    99    年    2     月     2    日
                  刑事第二庭    審判長法  官  葉居正
                                      法  官  陳春長
                                      法  官  陳欽賢
以上正本證明與原本無異。
如不服本判決應於收受送達後10日內向本院提出上訴書狀，其未
敘述上訴理由者，並得於提起上訴後10日內向本院補提理由書（
均須按他造當事人之人數附繕本）「切勿逕送上級法院」。
                                      書記官  李良倩
中    華    民    國    99    年    2     月     2     日
附錄本件論罪科刑法條全文：
中華民國刑法第271條
殺人者，處死刑、無期徒刑或10年以上有期徒刑。
前項之未遂犯罰之。
預備犯第一項之罪者，處2年以下有期徒刑。

司法院資訊處製作；財團法人民間司法改革基金會備份。
